---
title: 使用 DiagrammeR 绘制流程图的笔记
author: yuanfan
date: 2023-09-14T20:15:18+0800
slug: mermaid-viz
categories:
  - R
tags:
  - R
draft: no
---

```{r setup, include=FALSE}
knitr::opts_chunk$set(echo = TRUE,eval=TRUE,message = FALSE,warning = FALSE)
```

<!--more-->

R 中绘制流程图的包有好几个，键者上网翻了翻，找到下面几个可能算是容易上手的。

+ [ggflowchart](https://nrennie.rbind.io/blog/introducing-ggflowchart/)，整个包只有一个`ggflowchart()`函数，若要修改流程图中节点、线的属性只需改动对应参数。
+ [ggdag](https://r-causal.github.io/ggdag/index.html)，节点、线的属性都被设置为单独的函数，可改动范围更大，但用起来也更繁琐。
+ DiagrammeR，通过此包[使用 viz.js 和 mermaid.js 的语法绘制流程图](http://rich-iannone.github.io/DiagrammeR/articles/graphviz-mermaid.html)。[mermaid.js](https://mermaid.js.org/intro/)本身是一个基于 JavaScript 的图表库，可绘制流程图、序列图、甘特图、思维导图、时间轴、桑基图等多种类型的图表。viz.js 也是一个基于 JavaScript 的图表库，viz.js 源于 Graphviz，后者是一个开源的图形可视化软件，使用 DOT 语言来定义图形。

从键者的个人角度看，viz.js 和 mermaid.js 的语法看起来更简单，所以选择学习使用 DiagrammeR 来绘制流程图。

```{r}
library(DiagrammeR)
packageVersion("DiagrammeR")
```

# 一、 mermaid 流程图

在 mermaid.js 提供的网页文档中，关于流程图的部分 <https://mermaid.js.org/syntax/flowchart.html> 内容很详细，但并不是所有细节都能在 R 中实现。以下两种写法，效果相同.

```{r, eval = FALSE}
# 在 R 中使用 mermaid.js 绘图
DiagrammeR(diagram = "", type = "mermaid", ...)
mermaid(diagram = "")
```

## 1.1. 图形布局

流程图中各个节点之间如何布局的方向共有如下四种。需要注意的是，节点的大小是根据宽度和高度自适应的。

+ TB，Top --> Bottom，从上到下。
+ BT，Bottom --> Top，从下到上。
+ RL，Right --> Left，从右到左。
+ LR，Left --> Right，从左到右。

<div style="display: flex;">
<div style="width: 49%">
```{r}
mermaid(diagram = "
graph LR
  节点1 --> 节点2
  ", height = 100, width = '90%')
```
</div>
<div style="width: 2%">
</div>
<div style="width: 49%">
```{r}
mermaid(diagram = "
graph RL
  节点1 --> 节点2
  ", height = 100, width = '90%')
```
</div>
</div>

<div style="display: flex;">
<div style="width: 49%">
```{r}
mermaid(diagram = "
graph TB
  节点1 --> 节点2
  ", height = 200, width = '90%')
```
</div>
<div style="width: 2%">
</div>
<div style="width: 49%">
```{r}
mermaid(diagram = "
graph BT
  节点1 --> 节点2
  ", height = 200, width = '90%')
```
</div>
</div>

## 1.2. 节点的形状

在节点较少或者节点内容简单的情况下，定义节点可以直接写`节点1 --> 节点2`，但是在节点较多的情况下，通常可以先定义节点，再定义节点之间的指向关系，如本小节的写法。**用`%%`符号添加注释**。

按照键者当前的试验结果，DiagrammeR 包仅支持绘制出以下五种节点形状。在定义节点、线时，一次只能定义一个节点或者一条线，不能批量定义。多个节点、线的定义写在同一行会报错，要么换行写要么用分号隔开。

```{r}
mermaid(diagram = "
graph LR

%% 定义节点
  A(圆角方框)
  B[方框]
  C((圆形))
  D{菱形}
  E>折角方框]
  
%% 定义节点之间的连线  
  A --> B; B --> C; C --> D; D --> E
  ", height = 100, width = '90%')
```

## 1.3. 节点的内容、样式

### 1.3.1. 支持引入字体图标

支持在节点内容中使用`""`双引号来引入 Unicode 编码代表的 字体图标，但同时需注意将`mermaid('')`函数括号里的引号改为单引号。引入方法有二：

+ 使用 [HTML/JS 支持的 UNICODE 编码](https://www.cnblogs.com/lsgxeva/p/10120275.html)。
+ 从其他地方复制粘贴过来，比如[这个网站](https://symbl.cc/cn/)。

```{r}
mermaid(diagram = '
graph LR
   A["&#10084"] %% HTML 支持的 UNICODE 编码
   B["\u2764"] %% JS 支持的 UNICODE 编码
   C["❤"]
   D["✔"]
   
   A --> B; B --> C; C --> D
   ', height = 100, width = '90%')
```

### 1.3.2. 支持引入 HTML 和 CSS

mermaid.js 支持在定义节点的文本内容时使用 markdown，但是键者多番尝试发现 DiagrammeR 包中的 mermaid 函数似乎不支持 markdown，但却支持引入 HTML 和 CSS。

如下，在文本内容中引入 HTML 标签，达到简单的换行、加粗、斜体的效果。

```{r}
mermaid(diagram = "
graph LR
  A[节点1] 
  B[第一行<br>第二行</br>第三行]
  C[<b>加粗</b> <i>斜体</i>]
  
  A --> B; B --> C
  ", height = 200, width = '90%')
```

引入 CSS 样式的方法有两种，一是在绘图代码中直接定义每个节点的样式，二是在定义节点内容时使用 HTML 标签引入自定义样式。

```{css}
D {
color:red;
font-size:18px;
}
```

```{r}
mermaid(diagram = "
graph LR
  
  %% 定义节点内容
  A[节点1] 
  B[第一行<br>第二行</br>第三行]
  C[<b>加粗</b> <i>斜体</i>]
  D[<D>改变字号</D>]
  
  %% 定义节点之间的连线
  A --> B; B --> C; B --> D
  
  %% 定义节点的样式
  style A fill:pink, stroke:black, stroke-width:4px
  style B fill:lightgreen, stroke:red, stroke-width:2px, stroke-dasharray: 5 5
  style C fill:lightblue
  ", height = 200, width = '90%')
```

## 1.4. 线与箭头的样式

如下是键者尝试过能正常使用的线与箭头的样式，线的长度是自适应的。如`---`代表没有箭头的直线，不支持写作`----`。

```{r}
mermaid(diagram = "
graph LR
%% 增加线上的文字
  A1 --- B1; B1 ---|文字|B2
  A2 --> B3; B3 -- 文字 --> B4
  A3 -.-> B5; B5 -.文字.-> B6
  A4 ==> B7; B7 == 文字 ==> B8
", height = 400, width = '90%')
```

似乎只可以有箭头或无箭头，其他任何箭头样式都不支持。也不支持双向箭头。倘若在节点 A、B 之间需定义双向箭头，需得写`A --> B`和`B --> A`两次。

```{r}
mermaid(diagram = "
graph LR
  A --o B; B --> A; B --> C; C --x A
", height = 100, width = '90%')
```

## 1.5. 子图

在`subgraph`和`end`之间定义子图。mermaid.js 支持定义子图与子图、子图与节点之间的线，也支持定义嵌套多层子图，但是键者都没摸索出来怎么弄。

```{r}
mermaid(diagram = "
graph TB 
   A1 --> C2
   
%% 定义第一个子图
    subgraph 子图名称1
    A1 --> A2
    end
    
%% 定义第二个子图    
    subgraph 子图名称2
    B1 --> B2
    end
    
%% 定义第三个子图    
    subgraph 子图名称3
    C1 --> C2
    end
    ", height = 300, width = '90%')
```

# 二、 Graphviz 流程图

关于节点、线的样式如何设置可参考<http://rich-iannone.github.io/DiagrammeR/articles/graphviz-mermaid.html#graphviz-attributes>和<https://graphviz.org/doc/info/attrs.html>，本节不细究。以下两种写法，效果相同。

```{r, eval = FALSE}
# 在 R 中使用 viz.js 绘图
DiagrammeR(diagram = "", type = "grViz", ...)
grViz(diagram = "")

# 使用事先定义的图形模板
grViz(replace_in_spec())
```

## 2.1. 基本语法

与用 mermaid 函数绘制流程图一样的地方是，用 grViz 函数 绘制流程图时，节点的大小也是根据高度、宽度自适应的，图形中节点布局的方向也分为四种。**使用`#`符号添加注释**。

<div style="display: flex;">
<div style="width: 49%">
+ 无向图（graph），使用`--`描述节点之间的关系。
```{r}
grViz(diagram = "graph{
 # 定义图形布局，从左至右
  graph[rankdir = LR]
 # 定义节点 
  node[shape = rectangle]
      A[label = '节点1']
      B[label = '节点2']
 # 定义线   
  edge[style=dashed]
  A -- B
}", height = 100, width = '90%')
```
</div>
<div style="width: 2%">
</div>
<div style="width: 49%">
+ 有向图（digraph），使用`->`来描述节点之间的关系。
```{r}
grViz(diagram = "digraph{
 # 定义图形布局，从右至左
  graph[rankdir = RL]
 # 定义节点       
  node[shape = rectangle]
      A[label = '节点1']
      B[label = '节点2']
 # 定义线     
 edge[arrowsize = 2,style = dashed]
  A -> B 
}", height = 100, width = '60%')
```
</div>
</div>

与 mermaid 函数不同的是，grViz 函数支持对多个节点、线进行一次性统一定义或者分批次统一定义，而对节点、线单独定义的样式优先级会更高。

<div style="display: flex;">
<div style="width: 49%">
+ 对单个节点、线依次定义。
```{r}
grViz(diagram = "digraph{
graph[rankdir = LR, fontsize = 12]
      
 node[shape = rectangle, 
  style = filled, fillcolor = Yellow]
   A[label = '节点1', 
     fillcolor = 'ForestGreen']
  B[label = '节点2', 
     fillcolor = 'LightYellow']
  C[label = '节点3', 
     fillcolor = 'Yellow', fontsize = 24]
      
 edge[arrowhead = diamond]
  A -> B [arrowhead = box]
  B -> C [label = '条件', color = red]
}", height = 100, width = '90%')
```

</div>
<div style="width: 2%">
</div>
<div style="width: 49%">
+ 对多个节点、线统一定义
```{r}
grViz(diagram = "digraph{
graph[rankdir = LR]
     
 node[shape = rectangle, 
  style = filled, fillcolor = ForestGreen]
      节点1;节点2;
      
  node[fillcolor = Yellow]    
      节点3;
      
      
  edge[arrowhead = diamond] 
  节点1 -> 节点2 -> 节点3 
  {节点2, 节点3} -> 节点1
}", height = 100, width = '90%')
```
</div>
</div>

## 2.2. 节点的内容

节点内容支持引入 HTML/JS 的 unicode 编码，但不支持 markdown 格式，也不支持引入 HTML 标签。较为特别的是支持用'@@'符号引入 R 代码的执行结果。

|-|HTML unicode 编码|JS unicode 编码|markdown|HTML 标签|R代码|
|:----:|:----:|:----:|:----:|:----:|:----:|
|标签内容|`&#10084`|`\u2764`|`**加粗**`|`<b>加粗</b>`|`max(mtcars$cyl)`|
|实现效果|`r knitr::asis_output("&#10084;")`|`r knitr::asis_output("\u2764")`|**加粗**|<b>加粗</b>|`r max(mtcars$cyl)`|

```{r}
grViz(diagram = "digraph{
  graph[rankdir = LR]

  node[shape = rectangle]
      A[label = '&#10084;'] # HTML unicode 编码
      B[label = '\u2764'] # JS unicode 编码
      C[label = '❤'] # 复制粘贴的字体图标
      D[label = '**加粗**'] # markdown 
      E[label = '<b>加粗</b>'] # HTML 标签
      F[label = '@@1'] # 引用 R 代码结果

  A -> B -> C -> D -> E -> F
}
[1]:paste0('引入文字', max(mtcars$cyl)) # R 代码
", height = 100, width = '90%')
```

## 2.3. 子图

子图中定义的样式优先级也比原图高。同样地，键者也没摸索出来怎么定义节点与子图、子图与子图之间的线。

```{r}
grViz(diagram = "digraph{
  graph[rankdir = TB]
    label = '图形注释'
    style = dashed
# 定义第一个子图
  subgraph cluster1{
    label = '子图名称1'
    style = solid

    node[style = dotted]
    A1; A2;
    edge[color = Yellow]
    A1 -> A2
  }
# 定义第二个子图  
  subgraph cluster2{
   label='子图名称2'
   B1 -> B2
  }
# 定义第三个子图  
  subgraph cluster3{
  label = '子图名称3'
  C1 -> C2
  }
  A1 -> C2
}", height = 300, width = '90%')
```

# 三、比较

`DiagrammeR::mermaid()`和`DiagrammeR::grViz()`是分别将 mermaid.js 和 viz.js 这两个 Javascripts 图表库挪到 R 中来用，可根据需求随意修改图形布局，且图形、节点边框的大小会随着图形宽度、高度和节点标签文本长度而自适应变化。这些特点`ggflowchart::ggflowchart()`并不具备。

若论在可设定的样式种类多寡，`ggflowchart::ggflowchart()`受限于该函数中的参数数量，`DiagrammeR::mermaid()`在线的样式上仅可改变线型，而`DiagrammeR::grViz()`不仅可以设定节点、线的各种样式，还可以设定子图的样式，相比而言可设定的样式种类最丰富。三者之间还有以下区别。

|-|`DiagrammeR::mermaid()`|`DiagrammeR::grViz()`|`ggflowchart::ggflowchart()`|
|:------------:|:----:|:----:|:----:|
|节点标签支持引入 HTML 标签和 CSS|✔|||
|节点标签支持引入 R 代码结果||✔||
|支持批量设置节点、线的样式||✔|✔|
|支持嵌套子图|✔|✔||

总地来看，如果不是遇到节点标签中需要引入 HTML 标签的情况，绘制流程图选用`DiagrammeR::grViz()`。

以下绘制同一个流程图，依次用`DiagrammeR::mermaid()`、`DiagrammeR::grViz()`、`ggflowchart::ggflowchart()`实现。

```{r}
mermaid(diagram = "
graph BT
%% 定义节点
  A1[MYSQL]; A2[ORACLE]; A3[IMPALA]
  B1>应用<br>微服务]; B2>接口<br>微服务]; B3>批处理]
  C1(用户); C2(系统应用)
%% 定义线
  A1-->B1;A1-->B2;A1-->B3
  A2-->B1;A2-->B2
  A3-->B1;A3-->B2;A3-->B3
  B1-->C1;B2-->C2
%% 定义节点样式
  style A1 fill:#44A57CFF
  style A2 fill:#44A57CFF
  style A3 fill:#44A57CFF
  style B1 fill:#58A449FF
  style B2 fill:#58A449FF
  style B3 fill:#58A449FF
  style C1 fill:#CEC917FF
  style C2 fill:#CEC917FF
",height = 300, width = '90%')
```

```{r}
grViz(diagram = "digraph{
  graph[rankdir = BT]
# 定义节点
  node[shape = rectangle, style = filled, fillcolor = '#44A57CFF']
      A1[label = 'MYSQL']
      A2[label = 'ORACLE']
      A3[label = 'IMPALA']
  node[shape = folder, style = filled, fillcolor = '#58A449FF']
      B1[label = '应用\n微服务']
      B2[label = '接口\n微服务']
      B3[label = '批处理']
 node[shape = ellipse, style = filled, fillcolor = '#CEC917FF']
      C1[label = '用户']
      C2[label = '系统应用']
 # 定义线
  A1->{B1,B2,B3}; A2->{B1,B2}; A3->{B1,B2,B3}
  B1->C1; B2->C2
}",height = 300, width = '90%')
```

```{r}
data <- tibble::tibble(
  from = c(rep('A1', 2),
           rep('A2', 3),
           rep('A3', 3),
           'B1',
           'B2'),
  to = c(c('B1', 'B2'), rep(c('B1', 'B2', 'B3'), 2),  'C1', 'C2'))
node_data = tibble::tibble(
  name = c(
    paste('A', c(1:3), sep = ''),
    paste('B', c(1:3), sep = ''),
    paste('C', c(1:2), sep = '')
  ),
  label = c(
    'ORACLE',
    'MYSQL',
    'IMPALA',
    '应用微服务',
    '接口微服务',
    '批处理',
    '用户',
    '应用系统'
  ),
  fill = c(rep('#44A57CFF', 3), rep('#58A449FF', 3), rep('#CEC917FF', 2))
)
# 节点的填充颜色不对
ggflowchart::ggflowchart(data, node_data, fill = fill)
```
