---
title: 看一看我国刑事案件数据
author: yuanfan
date: 2024-11-13T22:17:18+0800
slug: court-data
categories:
  - R
tags:
  - R
draft: no
output:
  blogdown::html_page:
    toc: true
---

```{r setup, include=FALSE}
knitr::opts_chunk$set(echo = FALSE,warning = FALSE,message = FALSE)
```

<!--more-->

键者整理了一些人民法院公开的历年刑事一审案件总数和罪犯总数。由于并不了解刑事犯罪类型在法律文本上的含义，也不了解司法领域的改革，因此本文仅仅只是把收集的数据做简单的展示，并不过多分析（PS这次真的只是看一看呐）。

>本文数据来源于国家统计局网站和[全国法院司法统计公报](http://gongbao.court.gov.cn/ArticleList.html?serial_no=sftj)。

```{r}
library(readxl)
library(echarts4r)
library(data.table)
library(DT)

data1 <-
  read_xlsx('data/1978至2023刑事案件数.xlsx',
            sheet = 1)

data2 <-
  read_xlsx('data/1978至2023刑事案件数.xlsx',
            sheet = 2)

setDT(data1)
setDT(data2)
```

# 案件总数

1978至1996年的数据在收案件数、结案件数、罪犯总数等三个指标上是完全一致的。不论案件数还是罪犯数，数十年来整体上呈现出升趋势。

```{r}
data1 |>
  e_charts(`年份`) |>
  e_line(`收案数(件)`) |>
  e_line(`结案数(件)`) |>
  e_line(`刑事罪犯总数(人)`) |>
  e_x_axis(type = 'category') |>
  e_tooltip(trigger = 'axis') |>
  e_title(text = "1978至2023年刑事一审案件收案、结案、罪犯总数")|> 
  e_legend(top = '5%')
```

# 犯罪类型

对比1999年和2023年的数据，计算在刑事一审案件收案总数中不同犯罪类型所占比例，可以看出只有侵犯公民人身权利民主权利罪、侵犯财产罪、贪污贿赂罪、渎职罪变少了。危害公共安全罪和妨害社会管理秩序罪在1999年合计共占比17.04%，到了2023年上升到了62.98%。

```{r}
data <- data1[, ':='(
  `危害公共安全罪` = round(`危害公共安全罪收案数(件)` / `收案数(件)`, 4),
  `破坏社会主义市场经济秩序罪` = round(`破坏社会主义市场经济秩序罪收案数(件)` / `收案数(件)`, 4),
  `侵犯公民人身权利民主权利罪` = round(`侵犯公民人身权利民主权利罪收案数(件)` / `收案数(件)`, 4),
  `侵犯财产罪` = round(`侵犯财产罪收案数(件)` / `收案数(件)`, 4),
  `妨害社会管理秩序罪` = round(`妨害社会管理秩序罪收案数(件)` / `收案数(件)`, 4),
  `危害国防利益罪` = round(`危害国防利益罪收案数(件)` / `收案数(件)`, 4),
  `贪污贿赂罪` = round(`贪污贿赂罪收案数(件)` / `收案数(件)`, 4),
  `渎职罪` = round(`渎职罪收案数(件)` / `收案数(件)`, 4),
  `其他` = round(`其他收案数(件)` / `收案数(件)`, 4)
)]

data.facet <- melt(
  data[`年份` >= 1999],
  id = "年份",
  #长数据中第一个字段
  measure = c(
    '危害公共安全罪',
    '破坏社会主义市场经济秩序罪',
    '侵犯公民人身权利民主权利罪',
    '侵犯财产罪',
    '妨害社会管理秩序罪',
    '危害国防利益罪',
    '贪污贿赂罪',
    '渎职罪',
    '其他'
  ),
  variable.name = 'type',
  value.name = 'value'
)

dt <-
  dcast(data.facet[`年份` %in% c(1999, 2023)], type ~ `年份`, value.var =
          "value")
datatable(
  dt,
  rownames = FALSE,
  colnames = c('刑事犯罪类型', '1999年',  '2023年'),
  caption = "刑事一审收案中不同犯罪类型的占比",
  options = list(dom = 't')
) |>
  formatPercentage(columns = c(2:3), digits = 2) |>
  formatStyle(
    columns = 2,
    background = styleColorBar(c(0, 0.45, dt$`1999`), '#008E90FF'),
    backgroundSize = '100% 90%',
    backgroundRepeat = 'no-repeat',
    backgroundPosition = 'center'
  ) |>
  formatStyle(
    columns = 3,
    background = styleColorBar(c(0, 0.45, dt$`2023`), '#CEC917FF'),
    backgroundSize = '100% 90%',
    backgroundRepeat = 'no-repeat',
    backgroundPosition = 'center'
  )
```

去掉占比极低的危害国防利益罪、渎职罪和其他，剩下的犯罪类型的历年案件数变化趋势如下。其中危害公共安全罪的占比直到2010年都不超过12%，从2011年开始快速增长。

```{r}
data.facet[!type %in% c('危害国防利益罪', '渎职罪', '其他')] |>
  group_by(type) |>
  e_charts(`年份`) |>
  e_bar(value) |>
  e_x_axis(type = 'category') |>
  e_y_axis(formatter = e_axis_formatter("percent", digits = 0),
           offset = -17) |>
  e_tooltip(trigger = 'item',
            formatter = e_tooltip_item_formatter("percent", digits = 1)) |>
  e_legend(top = '5%')|>
  e_facet(
    rows = 3,
    cols = 2,
    legend_pos = "top",
    legend_space = 12
  )|>
  e_title(text = "1999至2023年不同刑事犯罪类型的收案件数变化趋势")
```

# 罪犯情况

2023年的罪犯总数是1659396，其中男性罪犯有1486347，占比89.6%，女性罪犯有173049，占比10.4%。若按照不同刑事犯罪类型看，在危害公共安全罪各性别占比差别最大，男性占96.4%，女性占3.6%。

```{r}
data2[, ':='(prob_female = round(`女性罪犯` / `罪犯人数` , 3),
             prob_male = round((`罪犯人数` - `女性罪犯`) / `罪犯人数`, 3))][`年份` == 2023 &
                                                                  !(`类别` == '合计')] |>
  e_charts(`类别`) |>
  e_bar(prob_female, name = '女性占比') |>
  e_bar(prob_male, name = '男性占比') |>
  e_x_axis(axisLabel = list(interval = 0, rotate = 15)) |>
  e_y_axis(formatter = e_axis_formatter("percent", digits = 0)) |>
  e_labels(
    position = 'top',
    formatter = htmlwidgets::JS("
    function(params) {
      return params.value[1]*1000/10 + '%';
    }
  ")
  ) |> 
  e_title(text = "2023年不同刑事犯罪类型的罪犯中各性别占比")|> 
  e_legend(top = '5%')
```
