---
title: 看一看中国共产党党员组成
author: yuanfan
date: 2024-07-07T17:11:14+0800
slug: dangyuan
categories:
  - R
tags:
  - R
draft: no
output:
  blogdown::html_page:
    toc: true
---

```{r setup, include=FALSE}
knitr::opts_chunk$set(echo = FALSE,warning = FALSE,message = FALSE)
```

<!--more-->

中共中央组织部网站上公开了2012年至今的[中国共产党党内统计公报](https://news.12371.cn/dzybmbdj/zzb/dntjgb/)，截止2023年底党员总数一共有9918.5万人，其中女党员共有3018.5万人，占比33.5%。

```{r,echo=TRUE}
library(readxl)
library(data.table)
library(ggplot2)

# 党员
data1 <- read_xlsx('data/中国共产党党内统计公报.xlsx', sheet = 1)
# 党组织
data2 <- read_xlsx('data/中国共产党党内统计公报.xlsx', sheet = 2)

setDT(data1)
setDT(data2)
```

计算出每年发展党员数和净增党员数，绘制图形如下，可以看到有两个显著不同的年份，一是2021年发展党员数远多于其他年份，二是2017年净增党员数远少于其他年份。
 
```{r}
ggplot(data = data1[, ':='(value_add = data1$`中国共产党党员总数` - shift(data1$`中国共产党党员总数`, type = 'lead'))], mapping = aes(x = `年份`)) +
  geom_col(
    mapping = aes(y = value_add, fill = '当年净增党员'),
    just = -0.1,  width = 0.3) +
  geom_col(
    mapping = aes(y = `当年发展党员`, fill = '当年发展党员'),
    just = 1.1,  width = 0.3) +
  theme_classic() +
  scale_x_continuous(breaks = data1$年份, labels = data1$年份) +
  labs(
    title = '2012-2023年发展党员与净增党员',
    caption = '数据来源：中共中央组织部网站',
    y = '人数（万个）',
    fill = '指标')
```

# 性别

近十年来，发展党员中女党员的占比不超过50%。

```{r}
ggplot(data = data1[, ':='(prob1 = round(`当年发展女党员` / `当年发展党员`, 2))],
       mapping = aes(x = `年份`, y = prob1, fill = '当年发展女党员占比')) +
  geom_bar(stat = 'identity') +
  ylim(c(0, 1)) +
  theme_classic() +
  geom_text(aes(label = prob1), vjust = -0.5) +
  scale_fill_discrete(guide = FALSE) +
  scale_x_continuous(breaks = data1$年份, labels = data1$年份) +
  labs(title = '2012-2023年当年发展女党员占比',
       caption = '数据来源：中共中央组织部网站',
       y = '') 
```

# 年龄

近十年来，发展党员中35岁及以下党员的占比稳定超过80%。

```{r}
ggplot(data = data1[, ':='(prob1 = round(`当年发展35岁及以下党员` / `当年发展党员`, 2))],
       mapping = aes(x = `年份`, y = prob1, fill = '当年发展35岁及以下党员占比')) +
  geom_bar(stat = 'identity') +
  ylim(c(0, 1)) +
  theme_classic() +
  geom_text(aes(label = prob1), vjust = -0.5) +
  scale_fill_discrete(guide = FALSE) +
  scale_x_continuous(breaks = data1$年份, labels = data1$年份) +
  labs(title = '2012-2023年当年发展35岁及以下党员占比',
       caption = '数据来源：中共中央组织部网站',
       y = '') 
```

# 学历

近十年来，发展党员中具有大专及以上学历党员占比逐年上升，到2023年此比例超过50%。

```{r}
ggplot(data = data1[, ':='(prob1 = round(`当年发展具有大专及以上学历党员` / `当年发展党员`, 2))],
       mapping = aes(x = `年份`, y = prob1, fill = '当年发展具有大专及以上学历党员占比')) +
  geom_bar(stat = 'identity') +
  ylim(c(0, 1)) +
  theme_classic() +
  geom_text(aes(label = prob1), vjust = -0.5) +
  scale_fill_discrete(guide = FALSE) +
  scale_x_continuous(breaks = data1$年份, labels = data1$年份) +
  labs(title = '2012-2023年当年发展具有大专及以上学历党员占比',
       caption = '数据来源：中共中央组织部网站',
       y = '') 
```

# 职业

从2023年党员职业的分布来看，企事业单位、社会组织占比最高为28%，其次是农牧渔民占比为26%。而在当年发展党员中，学生占比最高为38%。

```{r}
melt1 <- melt(
  data1[, ':='(
    prob1 = round(`工人（工勤技能人员）` / `中国共产党党员总数`, 2),
    prob2 = round(`农牧渔民` / `中国共产党党员总数`, 2),
    prob3 = round((`企事业单位、社会组织专业技术人员` + `企事业单位、社会组织管理人员`) / `中国共产党党员总数`, 2),
    #prob4 = round(`企事业单位、社会组织管理人员` / `中国共产党党员总数`, 2),
    prob5 = round(`党政机关工作人员` / `中国共产党党员总数`, 2),
    prob6 = round(`学生` / `中国共产党党员总数`, 2),
    prob7 = round(`其他职业人员` / `中国共产党党员总数`, 2),
    prob8 = round(`离退休人员` / `中国共产党党员总数`, 2)
  )],
  id.vars = '年份',
  measure.vars = c('prob1',
                   'prob2',
                   'prob3',
                   'prob5',
                   'prob6',
                   'prob7',
                   'prob8'),
  variable.name = 'name',
  value.name = 'value1'
)

melt2 <- melt(
  data1[, ':='(
    prob1 = round(`当年发展工人（工勤技能人员）` / `当年发展党员`, 2),
    prob2 = round(`当年发展农牧渔民` / `当年发展党员`, 2),
    prob3 = round((`当年发展企事业单位、社会组织专业技术人员` + `当年发展企事业单位、社会组织管理人员`)  / `当年发展党员`, 2),
    # prob4 = round(`当年发展企事业单位、社会组织管理人员` / `当年发展党员`, 2),
    prob5 = round(`当年发展党政机关工作人员` / `当年发展党员`, 2),
    prob6 = round(`当年发展学生` / `当年发展党员`, 2),
    prob7 = round(`当年发展其他职业人员` / `当年发展党员`, 2),
    prob8 = round(0 / `当年发展党员`, 2)
  )],
  id.vars = '年份',
  measure.vars = c('prob1',
                   'prob2',
                   'prob3',
                   'prob5',
                   'prob6',
                   'prob7',
                   'prob8'),
  variable.name = 'name',
  value.name = 'value2'
)

data <- melt1[melt2, on = .(`年份`, name)]

ggplot(data[`年份` == 2023] , mapping = aes(x = name)) +
  geom_col(
    mapping = aes(y = value1, fill = '当年党员'),
    just = -0.1,
    width = 0.3
  ) +
  geom_col(
    mapping = aes(y = value2, fill = '当年发展党员'),
    just = 1.1,
    width = 0.3
  ) +
  theme_classic() +
  scale_x_discrete(labels = c('工人',
                              '农牧渔民',
                              '企事业单位\n社会组织',
                              '党政机关',
                              '学生',
                              '其他职业',
                              '离退休')) +
  labs(
    title = '2023年党员各职业占比--当年党员&当年发展党员',
    caption = '数据来源：中共中央组织部网站',
    x = '',
    y = '占比',
    fill = '类别'
  )
```

不过若是计算2023年各职业当年净增党员数，数据所呈现的表象又有所不同。

|职业类别|2023年净增党员数（万个）|占比|
|:----:|:----:|:----:|
|农牧渔民|4.3|3.7%|
|工人|-0.6|-0.5%|
|企事业单位、社会组织|48|41.9%|
|党政机关|-13.9|-12.2%|
|学生|-13|-11.4%|
|其他职业|11.9|10.4%|
|离退休人员|77.7|67.9%|

# 组织

随着国内城市化进程不断加速，各行政级别建立的党组织数量也随之变化。从2013年到2023年的这十年，乡镇级别的党组织减少了3352个，行政村级别的党组织减少了95016个，而城市街道级别的党组织增加了1677个，城市社区级别的党组织增加了28996个。

```{r}
dcast(
  melt(
    data2[`年份` %in% c(2013, 2023), 1:11],
    id.vars = '年份',
    measure.vars = c(
      '党的各级地方委员会' ,
      '省（区、市）委' ,
      '市（州）委'  ,
      '县（市、区、旗）委'   ,
      '城市街道' ,
      '乡镇'   ,
      '社区（居委会）'   ,
      '行政村'   ,
      '机关基层党组织（万个）'    ,
      '事业单位基层党组织（万个）'
    ),
    variable.name = '级别',
    value.name = '数量'
  ),
  `级别` ~ `年份`,
  value.var = c('数量')
)
```
